【裁判字號】    98,重訴,12
【裁判日期】    990428
【裁判案由】    排除侵害等
【裁判全文】
臺灣屏東地方法院民事判決              98年度重訴字第12號
原      告  行政院農業委員會林務局屏東林區管理處
法定代理人  乙○○
訴訟代理人  尤挹華律師
訴訟代理人  郭正鵬律師
被      告  甲○○
上列當事人間排除侵害等事件，本院於民國99年4 月14日言詞辯
論終結，判決如下：
    主    文
被告應將座落屏東縣恆春鎮○○段四五九之一地號如附圖（二）
編號459-A007號面積五００五點一八平方公尺土地之椰子樹、芒
果樹、釋迦樹、木瓜、香蕉等地上作物去除，如附圖（二）編號
459- A008 號面積一０點０八平方公尺之蓄水池拆除，將合計面
積五０一五點二六平方公尺之土地騰空返還原告。
被告應將座落屏東縣恆春鎮○○段四五九之二地號如附圖（二）
編號459- A012 號面積四四七一點二四平方公尺土地之椰子樹、
芒果樹等地上作物及編號A 、C 之大門圍籬拆除，及同地號如附
圖（二）編號459-A013號面積四五五九點六三平方公尺土地之椰
子樹、芒果樹等地上作物及編號B 之大門圍籬拆除，將合計面積
九０三０點八七平方公尺之土地騰空返還原告。
被告應給付原告新台幣壹拾柒萬伍仟伍佰柒拾伍元，及自民國九
十八年三月四日起至返還原告第一、二項所示土地之日止，按年
給付原告新台幣參萬伍仟壹佰壹拾伍元。
原告其餘之訴駁回。
訴訟費用由被告負擔四十七分之四十六，餘由原告負擔。
    事 實 及 理 由
壹、程序方面：
一、按國有財產撥給各地國家機關使用者，名義上雖仍為國有，
    實際上即為使用機關行使所有人之權利，故對於是類財產，
    應准由管領機關起訴，代國家主張所有權人之權利（最高法
    院51年台上字第2680號判例意旨參照）。查本件座落屏東縣
    恆春鎮○○段459-1 地號及同段459-2 地號土地為林班地，
    均屬國有土地，由原告管理，有原告提出之土地登記簿謄本
    在卷可稽，原告自得本於管理人之地位，代為行使所有權人
    之權利，起訴請求被告拆除地上物並返還土地。
二、按訴狀送達後，原告不得將原訴變更或追加他訴；但擴張或
    減縮應受判決事項之聲明者，不在此限；民事訴訟法第255
    條第1 項第3 款定有明文。本件原告原聲明：一、被告應將
    座落於國有並由原告管理屏東縣恆春鎮○○段459-1 地號及
    同段459-2 地號林地面積21905 平方公尺區域內之圍籬、鐵
    門、蓄水池及農作物拆除，將土地騰空後返還於原告。二、
    被告應給付原告新台幣（下同）2,080,975 元，及自起訴狀
    繕本送達翌日起，至實際拆遷返還土地日止，按每年416,19
    5 元計算之損害賠償。嗣變更聲明：一、被告應將座落於國
    有並由原告管理屏東縣恆春鎮○○段459-1 地號如附圖（一
    ）459-A003編號位置面積4825.58 平方公尺，同段459-2 地
    號如附圖（一）459- A005 編號位置面積4471.24 平方公尺
    ，及同地號如附圖（一）459-A004編號位置面積4559.63 平
    方公尺區域內之圍籬、鐵門、蓄水池及農作物拆除，將土地
    騰空後返還於原告。二、被告應給付原告新台幣1,316,365
    元，及自起訴狀繕本送達翌日起，至實際拆遷返還土地日止
    ，按每年新台幣263,273 元正計算之損害賠償。其後再變更
    聲明：一、被告應將座落於國有並由原告管理屏東縣恆春鎮
    ○○段459-1 地號如附圖（二）459-A007編號位置，面積50
    05.18 平方公尺之椰子樹、芒果樹、釋迦樹、木瓜、香蕉農
    作物伐除，如附圖（二）459-A008編號位置，面積10.08 平
    方公尺之蓄水池拆除，將合計面積5015.26 平方公尺之土地
    返還於原告。二、被告應將座落於國有並由原告管理屏東縣
    恆春鎮○○段459-2 地號如附圖（二）459-A012編號位置面
    積4471.24 平方公尺之椰子樹、芒果樹、釋迦樹、木瓜、香
    蕉農作物及A 、C 位置之大門圍籬等拆除，及同地號如附圖
    （二）459-A013編號位置面積4559.63 平方公尺區域內之椰
    子樹、芒果樹及B 位置之大門圍籬拆除，將合計面積9030.8
    7 平方公尺之土地返還於原告。三、被告應給付原告280,92
    5 元，及自起訴狀繕本送達翌日起，至實際拆遷返還土地日
    止，按每年56,185元計算之損害賠償。依前揭說明，核屬減
    縮應受判決事項之聲明，應予准許。
貳、實體方面：
一、原告主張：
（一）坐落屏東縣恆春鎮○○段459-1 及459-2 地號土地（下稱
    系爭土地），所有權人為中華民國，管理者為行政院農業委
    員會林務局，有土地登記簿謄本可憑，依最高法院51年台上
    字第2680號判例「國有財產撥給各地國家機關使用者，名義
    上雖仍為國有，實際上即為使用機關行使所有人之權利，故
    本院對於是類財產，向准由管領機關起訴，代國家主張所有
    權人之權利。」所示意旨，原告自得本於系爭土地之合法管
    理機關，行使對於系爭土地之管理權。
（二）被告於系爭土地上擅自佔用並搭設圍籬、鐵門，種植香蕉
    、芒果、釋迦等農作物，經原告巡視員發現勸告其搬離並恢
    復原狀，被告均置之不理，原告機關並曾經提起違反森林法
    之告訴，然台灣屏東地方法院檢察署，認為被告犯罪行為已
    罹於追訴權時效而為不起訴處分，但業已確定被告占用系爭
    土地之事實，援引民法第767 條所有物返還請求權之規定，
    訴請判命被告拆遷，以維護國土安全。
（三）又系爭土地為被告無權占用，依據最高法院61年台上字第
    1695號判例所示：「依不當得利之法則請求返還不當得利，
    以無法律上之原因而受利益，致他人受有損害為其要件，故
    其得請求返還之範圍，應以對方所受之利益為度，非以請求
    人所受損害若干為準，無權占有他人土地，可能獲得相當於
    租金之利益為社會通常之觀念，是被上訴人抗辯其占有系爭
    土地所得之利益，僅相當於法定最高限額租金之數額，尚屬
    可採。」意旨，原告自得對被告請求返還相當於租金之不得
    利。按耕地租用之地租，不得超過法定地價百分之8 ，而法
    定地價，係土地所有人依該法規定所申報之地價，在平均地
    權條例施行區域，依平均地權條例施行細則第21條之規定，
    公有土地以各該宗土地之公告地價為申報地價。分別為土地
    法第110 條第1 項、第3 項關於耕地計收地租之規定，於請
    求返還相當於租金利益之事件，亦可據為計算利益之標準；
    故不當得利占用補償金部分，原告主張以占用面積為14046.
    13平方公尺，按系爭土地公告地價每平方公尺50元年息百分
    之八換算占用補償金，每年占用補償金應為56,185元（1404
    6.13×50×8 ％），另不當得利部分，請求290,925元。
（四）以上有原告提出之系爭土地登記簿謄本二件、不起訴處分
    書影本乙件、被告非法占用林班地位置圖乙件、現場照片十
    三張等為證，並聲明：(1)被告應將座落於國有並由原告管理
    屏東縣恆春鎮○○段459-1 地號如附圖（二）459-A007編號
    位置，面積5005.18 平方公尺之椰子樹、芒果樹、釋迦樹、
    木瓜、香蕉農作物伐除，如附圖（二）459-A008編號位置，
    面積10.08 平方公尺之蓄水池拆除，將合計面積5015.26 平
    方公尺之土地返還於原告。(2)被告應將座落於國有並由原告
    管理屏東縣恆春鎮○○段459-2 地號如附圖（二）459-A012
    編號位置面積4471.24 平方公尺之椰子樹、芒果樹、釋迦樹
    、木瓜、香蕉農作物及A 、C 位置之大門圍籬等拆除，及同
    地號如附圖（二）459-A013編號位置面積4559.63 平方公尺
    區域內之椰子樹、芒果樹及B 位置之大門圍籬拆除，將合計
    面積90 30.87平方公尺之土地返還於原告。(3)被告應給付原
    告280, 925元，及自起訴狀繕本送達翌日起，至實際拆遷返
    還土地日止，按每年56,185元計算之損害賠償。
二、被告抗辯：被告沒有系爭土地之所有權，也沒有承租；但自
    被告之祖先至被告為止都一直在系爭土地上耕作，系爭土地
    上之圍籬、鐵門、蓄水池及椰子、香焦、釋迦、芒果等作物
    都是被告設置及栽種的。原告於97年8 月16日在系爭土地公
    告接管要收回造林時，被告隨即遵照公告規定未再占用，系
    爭土地現已荒蕪。如果被告沒有權利繼續耕作，被告願意配
    合清除系爭土地之地上物後還給原告，但是不要叫被告賠錢
    ，因為被告並沒有破壞林地生態，不應該給付這些不當得利
    金額等語。
三、兩造不爭執之事實：
（一）系爭土地遭被告無權占用。
（二）兩造對於臺灣屏東地方法院檢察署97年度偵字第6805號不
      起訴處分及相關事實沒有意見。
（三）兩造對於恆春地政事務所99年3 月29日屏恆地二字第0990
      001839號函附之複丈成果圖（含現況圖）無意見。
四、兩造爭執之事項：原告基於物上請求權及不當得利之法律關
    係請求如訴之聲明，有無理由？
五、本院之判斷：
（一）原告主張被告無權占用系爭土地，設置圍籬、鐵門、蓄水
      池，種植香蕉、芒果、釋迦、椰子樹、毛柿等農作物之上
      開事實，有其提出之系爭土地登記簿謄本二件、不起訴處
      分書影本乙件、被告非法占用林班地位置圖乙件、現場照
      片十三張等為證，並經本院會同兩造及屏東縣縣恆春地政
      事務所測量人員至現場勘驗，製有履勘筆錄及土地複丈成
      果圖（含地上作物現況圖，見卷第63、96、97頁），且經
      本院調取台灣屏東地方法院檢察署97年度偵字第6805號違
      反森林法偵查卷宗核閱屬實，復為被告所不爭執，堪信原
      告之主張為真實。
（二）本件之爭點為原告基於物上請求權及不當得利之法律關係
      請求如訴之聲明，有無理由？茲審酌如下：
    (1)按所有人對於無權占有或侵奪其所有物者，得請求返還之
      ；對於妨害其所有權者，得請求除去之；有妨害其所有權
      之虞者，得請求防止之，民法第767 條定有明文。經查，
      被告無權占用系爭土地之事證，業如上述，則原告本於物
      上請求權之法律關係訴請被告應將系爭土地459-1 地號
      如附圖（二）459-A007編號位置，面積5005.18 平方公尺
      之椰子樹、芒果樹、釋迦樹、木瓜、香蕉等農作物去除，
      如附圖（二）459-A008編號位置，面積10.08 平方公尺之
      蓄水池拆除，將合計面積5015.26 平方公尺之土地返還於
      原告。被告應將系爭土地459-2 地號如附圖（二）459-
      A012編號位置面積4471.24 平方公尺之椰子樹、芒果樹等
      農作物及A 、C 位置之大門圍籬等拆除，及同地號如附圖
      459-A013編號位置面積4559.63 平方公尺區域內之椰子樹
      、芒果樹及B 位置之大門圍籬拆除，將合計面積9030.87
      平方公尺之土地返還於原告，於法有據，應與准許。
    (2)次按無法律上之原因而受利益，致他人受損害者，應返還
      其利益。雖有法律上之原因，而其後已不存在者，亦同，
      民法第179 條分別定有明文。又依不當得利之法則請求返
      還不當得利，以無法律上原因而受利益．致他人受有損害
      為其條件，故其得請求返還之範圍，應以對方所受之利益
      為準，非以請求人所受損害若干為準，無權占有他人土地
      ，可能獲得相當租金之利益，為社會通常之觀念（參見最
      高法院61年台上字第1695號判例要旨）。被告無權占用系
      爭土地，已為被告所不爭執，依據土地法第110 條第1 項
      、第148 條規定，耕地租用之租金，以不超過地價百分之
      8 為限；土地所有權人依本法所申報之地價，為法定地價
      。則本件計算系爭系爭土地相當於租金之不當得利價值，
      於原告未能舉證確切價值之情形下，亦僅能參考上述土地
      法規定而為計算之基準。本院審酌系爭土地現況地處屏東
      縣恆春鎮○○段之林班地，供作造林，對外聯結道路並非
      便捷等情，被告無權占用系爭土地受有相當於租金之不當
      利益，應以占用面積為14 046.13 平方公尺，按系爭土地
      公告地價每平方公尺50元年息百分之5 換算占用補償金，
      每年占用補償金應為35,115元（計算式：14046.13×50×
      5 ％＝35,115元，四捨五入）。從而，原告本於不當得利
      之法律關係請求被告給付相當於5 年內租金之不當得利17
      5,575 元，及自起訴狀繕本送達翌日（98年3 月4 日）起
      ，至拆遷返還系爭土地之日止，按年給付原告35, 115 元
      ，較屬適當，應予准許，逾此範圍之請求，為無理由，應
      予駁回。
六、本件判決基礎已臻明確，兩造其餘之攻擊防禦方法及舉證，
    核與判決無影響，爰不逐一論述，附此敘明。
七、據上論結，原告之訴一部有理由，一部無理由，依民事訴訟
    法第79條，判決如主文。
中    華    民    國    99    年    4     月    28    日
                  民事第二庭  法  官  胡晏彰
正本係照原本作成。
如對判決上訴，須於判決送達後廿日內向本院提出上訴狀，其未
表明上訴理由者，應於提出上訴後二十日內向本院補提理由書狀
（均須按他造當事人之人數附繕本）。
中    華    民    國    99    年    4     月    28    日
                              書記官  郭松菊

司法院資訊處製作；財團法人民間司法改革基金會備份。
